【裁判字號】    97,上易,243
【裁判日期】    971121
【裁判案由】    損害賠償
【裁判全文】
臺灣高等法院高雄分院民事判決         97年度上易字第243號
上訴人即附
帶被上訴人  甲○○
被上訴人即
附帶上訴人  家福股份有限公司鼎山分公司
法定代理人  江卓縈
被上訴人即
附帶上訴人  丙○○
共      同
訴訟代理人  葉銘進律師
上列當事人間請求損害賠償事件，上訴人對於民國97年7 月25日
97年度雄訴字第3 號第一審判決提起上訴，被上訴人在本院提起
附帶上訴，本院於97年11月5 日辯論終結，判決如下：
    主  文
原判決關於(一)駁回上訴人後開第二項之訴部分；(二)命被上訴人連
帶給付及命家福股份有限公司鼎山分公司給付遲延利息超過自民
國九十七年一月十八日起算部分及該部分假執行之聲請；(三)訴訟
費用之裁判，均廢棄。
家福股份有限公司鼎山分公司應再給付上訴人新台幣貳萬柒仟元
及自民國九十七年一月十八日起至清償日止，按年息百分之五計
算之利息。
本判決第一項(二)廢棄部分，上訴人在第一審之訴及假執行之聲請
駁回。
上訴人其餘上訴及被上訴人其餘附帶上訴，均駁回。
第一、二審訴訟費用，由被上訴人連帶負擔五分之一，其餘由上
訴人負擔。
    事 實 及 理 由
一、被上訴人家福股份有限公司鼎山分公司法定代理人乙○○於
    本院審理中變更為江卓縈，有股份有限公司分公司變更登記
    表（本院卷四一頁）附卷，經江卓縈聲明承受訴訟，核無不
    合，應予准許，先予敘明。
二、上訴人起訴主張：伊於民國94年11月27日下午5 時許，前往
    高雄市○○區○○路520 號被上訴人家福股份有限公司鼎山
    分公司（下稱家福公司）消費，在該公司4 樓高麗菜攤前，
    適遇該公司受僱人即被上訴人丙○○拉著堆高機行經該處，
    丙○○應確時管制消費者勿靠近，並放慢速度小心通過，或
    繞道通行，家福公司亦應於該堆高機裝設警示燈或音響，並
    於明顯處張貼警告標示，惟均未注意為之，僅由丙○○口頭
    稱：「小心請注意，借過一下」，即冒然通過，致該堆高機
    撞及伊左後腳跟，伊重心不穩跌倒，撞及豆花攤，受有頸椎
    移位、腰椎間盤突出之傷害，伊因此支出醫療費新台幣（下
    同）3 萬5000元，受有精神上損害30萬元，家福公司為丙○
    ○之僱用人，應依民法第188 條及消費者保護法第7 條規定
    ，與丙○○負連帶賠償責任，又家福公司係企業經營者，其
    提供服務未符合安全保障，應依消費者保護法第51條規定，
    賠償伊1 倍之懲罰性賠償金33萬5000元，爰請求被上訴人應
    連帶給付上訴人33萬5000元，及自起訴狀繕本最後送達翌日
    即96年11月12日起算之法定遲延利息；家福公司應給付上訴
    人33萬5000元，及自起訴狀繕本送達翌日即96年10月31日起
    算之法定遲延利息。
三、被上訴人則以：丙○○並無過失，業經檢察官處分不起訴，
    且上訴人於刑事案件主張係「頸椎挫傷」，事經近2 年，主
    張「頸椎移位、腰椎間盤突出」，顯與本案無關，即使被上
    訴人有過失，上訴人亦與有過失，且上訴人原依消費者保護
    法請求賠償，其追加依侵權行為規定請求賠償，其請求權已
    罹於時效云云，資為抗辯。
四、原審判決被上訴人應連帶給付3 萬815 元及自96年11月12日
    起算之法定遲延利息，並家福公司應給付3000元及自96年10
    月31日起算之法定遲延利息。上訴人提起上訴，求為判決被
    上訴人應再連帶給付上訴人29萬9720元，及家福公司應再給
    付32萬7000元；被上訴人請求駁回上訴，並提起附帶上訴，
    求駁回原判決不利於被上訴人部分廢棄，廢棄部分上訴人在
    第一審之訴駁回；上訴人則請求駁回附帶上訴。
五、本院判斷：
    上訴人於前揭時地，在家福公司4 樓高麗菜攤前挑選物品時
    ，因為家福公司受僱人丙○○拉著堆高機行經該處之際，上
    訴人跌倒受傷，家福公司人員當天陪上訴人前往高雄長庚醫
    院就醫，醫生診斷上訴人頸部挫傷之事實，為兩造所不爭執
    （本院卷卅三頁）。而上訴人摔倒之原因係丙○○拉著堆高
    機經過高麗菜攤時，說：「小心」，但因上訴人背對丙○○
    ，且剛好從高麗菜攤左邊轉到右邊，腳步沒踏穩，踩到堆高
    機後輪跌倒，坐在堆高機上，又後仰背部靠到豆花攤左邊，
    為目擊經過在豆花攤工作之証人翁黃美春在刑事案件警詢証
    述明確（原審卷五九至六十頁）。故上訴人主張丙○○於執
    行家福公司業務，過失致其受傷，足以採信。上訴人於受傷
    後，立即由家福公司人員陪同至高雄長庚醫院就醫，其主述
    撞倒鐵架，發現脖子疼痛，頸椎X 光檢查，發現頸椎退化及
    有骨刺形成，頸部挫傷，但並無明顯頸椎位移或骨折之現象
    ，其後陸續前往該醫院骨科、神經外科及復健科門診就醫，
    95年1 月26日神經內科健檢，進行頭部與脊椎核磁共振檢查
    ，查據檢查結果顯示：(一)腦部核磁共振檢查正常，(二)脊椎核
    磁共振檢查顯示有退化現象，這些現象很難與所謂的「受傷
    」有直接關連，有長庚醫院96年12月12日長庚院高字第6B
    2510號函、97年1 月14日長庚院高字第6C3074號函附卷（
    原審卷卅一至卅八頁、九八頁）。本件上訴人受傷後到高雄
    長庚醫院檢查結果係頸部挫傷，故其主張因丙○○之過失行
    為，致受有頸椎移位、腰椎間盤突出之傷害，與事實不符。
    按消費者保護法第7 條規定：「從事設計、生產、製造商品
    或提供服務之企業經營者，於提供商品流通進入市場，或提
    供服務時，應確保該商品或服務，符合當時科技或專業水準
    可合理期待之安全性（第一項）。商品或服務具有危害消費
    者生命、身體、健康、財產之可能者，應於明顯處為警告標
    示及緊急處理危險之方法」，又消費者保護法施行細則第5
    條規定：「本法第七條第一項所定商品或服務符合當時科技
    或專業水準可合理期待之安全性，應就下列情事認定之：一
    商品或服務之標示說明。二商品或服務可期待之合理使用或
    接受。三商品或服務流通進入市場或提供之時期」。按家福
    公司提供場地供消費者購買商品之服務，其應提供讓消費者
    安全無虞之消費環境，丙○○受僱於家福公司，負責在賣場
    以堆高機運送、放置物商品，自應注意運送商品之過程中之
    安全，行進中之堆高機應裝設警示燈或音響，或設置警告標
    誌，以促使消費者注意安全，於有消費者行進之場地，更應
    為確認無傷害消費者之虞後，始可繼續前進，詎其僅以「小
    心請注意，借過一下」，即繼續通行，接近消費者，尚不能
    謂已盡注意之義務，上訴人因丙○○於執行業務之際，未盡
    注意義務而受傷，其受傷與丙○○之行為間，有相當因果關
    係，家福公司除違反消費者保護法第7 條之規定，對於丙○
    ○駕駛堆高機，未能為有效監督，亦應負僱用人之侵權行為
    責任，而與盧端連帶負損害賠償之責。再家福公司對行進中
    之堆高機並無警示燈或音響，以督促在堆高機行進路線之消
    費者注意，丙○○僅於行駛中亦泛稱「小心請注意，借過一
    下」，其對象不確定，尚不足以令其行經之處之消費者產生
    警惕注意，故被上訴人主張上訴人就其所受傷害與有過失，
    尚不足採。又上訴人於96年10月19日起訴時已依民事訴訟法
    第24 4條規定，於起訴狀載明遭受被上訴人侵權行為事實經
    過之原因事實，而消費者保護法係規範企業經營者與消費者
    間之關係，企業經營者之員工於執行該企業業務期間，侵害
    消費者身體之人格權法益時，就該員工而言，仍應適用民法
    有關侵權行為之規定，該企業經營者，仍不免於民法有關僱
    用人連帶負損害賠償責任。上訴人起訴時於起訴狀已載明請
    求被上訴人侵害其身體人格權法益，及請求被上訴人應連帶
    賠償其損害之原因事實，其對應適用之法條雖不明確或有漏
    載，惟不影響其欲訴追之請求，況其後被上訴人於95年12月
    18 日 言詞辯論期日，請求上訴人明確表示請求權之基礎時
    ，上訴人於96年1 月17日具體主張依民法第184 條第1 項及
    第188 條及消費者保護法第7 條規定，請求被上訴人連帶負
    損害賠償責任。是上訴人起訴時，其侵權行為損害賠償請求
    權既尚未罹於時效，則被上訴人抗辯上訴人於96年1 月17日
    始依侵權行為規定請求損害賠償，已罹於2 年之消滅時效，
    尚有誤會。至於上訴人於97年1 月17日追加適用消費者保護
    法第51條規定，請求家福公司給付懲罰性賠償金，經核該懲
    性賠償非屬侵權行為損害賠償請求權，不適用2 年之時效規
    定，法律又未另訂其請求權之期間，依民法第125 條前段規
    定，其時效期間為15年，故上訴人此部分請求權亦未罹於時
    效。
六、按「不法侵害他人之身體或健康者，對於被害人因此喪失或
    減少勞動能力或增加生活上之需要時，應負損害賠償責任。
    」、「不法侵害他人之身體、健康、名譽、自由、信用、隱
    私、貞操，或不法侵害其他人格法益而情節重大者，被害人
    雖非財產上之損害，亦得請求賠償相當之金額」，民法第19
    3 條1 項、第195 條第1 項分別定有明文。本件丙○○因上
    開過失行為致使上訴人受有前述損害，而家福公司應與丙○
    ○連帶負侵權行為損害賠償責任，已如上述，茲就上訴人所
    受之損害分述如下：
  (一)醫療費用之損害部分：
    按「全民健康保險法第一條後段固規定，就該法未規定之事
    項應適用保險法相關規定。惟全民健康保險性質上係屬健康
    、傷害保險，除有全民健康保險法第八十二條規定之情形外
    ，依保險法第一百三十條、第一百三十五條準用同法第一百
    零三條之規定，全民健康保險之保險人不得代位行使被保險
    人因保險事故所生對於第三人之請求權，要無保險法第五十
    三條規定適用之餘地。是全民健康保險之被保險人，非因汽
    車交通事故受傷害，受領全民健康保險提供之醫療給付，其
    因侵權行為所生之損害賠償請求權並不因而喪失」（最高法
    院89年度台上字第805 號判決參照）。上訴人主張其支出醫
    療費用共3 萬3836元（所提出之收據金額共3 萬8183元，詳
    下述），其中於95年11月27日、30日、12月5 日、6 日、14
    日及20日在長庚醫院就診出之醫療費用（包括健保給付額、
    部分負擔、自費金額及折讓金額）共計4931元，有醫療明細
    表附卷（原審卷卅二至卅八頁），均屬醫療上必要之支出，
    依法自應准許。至於上訴人其後自95年2 月14日起至95年6
    月間止，在潘明享骨科診療支出2250元（含掛號費及醫療費
    ，原審卷七八頁），94年12月19日起至95年3 月23日止在義
    大醫院支4712元（含健保給付額及自費，原審卷七九至八二
    頁），長庚醫院95年1 月23日、26日、3 月3 日、5 月13日
    支出2 萬3890元（原審卷八三至八六頁），佩泰有限公司95
    年3 月6 日溼熱電毯1800元、重維復健用品有限公司之軟項
    圈600 元，原審卷九三頁），合計3 萬3252元，因上訴人所
    受之傷害為頸部挫傷，上開支出與其所受傷害，尚無直接因
    果關係，其此部分之請求，不予准許。綜上，上訴人主張支
    付之醫費用共3 萬3836（實際付3 萬8183元），於扣除被上
    訴人已給付之4116元後，於本院減縮請求2 萬9720元中之49
    31元範圍內，為有理由，逾此範圍之請求，為無理由。
  (三)精神慰撫金部分：
    上訴人因本件事故受有前開傷害，並因此持續赴醫院治療而
    支出醫療費用，已如上述，是上訴人既因家福公司服務欠缺
    安全性，其受僱人丙○○執行業務過失而受傷，須忍受身體
    痛苦及門診之治療，其精神上自應受有痛苦，可堪認定。上
    訴人於受傷時從事教職，95年度所得為8869元，名下有房地
    各2 筆，汽車1 部；丙○○教育程度為大學肄業，95年所得
    12 萬998元，名下無產，有警詢筆錄及稅務閘門財產所得調
    件明細表附卷（原審卷十一至十四頁），家福公司為台灣著
    名之商品連鎖店，為兩造所不爭執，審酌兩造之身分、地位
    、經濟能力，並上訴人所受傷勢等一切狀況，認上訴人請求
    之非財產上損害30萬元尚屬過高，應以3 萬元較為適當。
  (四)從而，上訴人得請求被上訴連帶賠償損害之金額共3 萬4931
    元，扣除被上訴人已給付之4116元，上訴人得請求被上訴人
    連帶賠償3 萬815 元。
七、按消費者保護法第51條規定：「依本法所提之訴訟，因企業
    經營者之故意所致之損害，消費者得請求損害額三倍以下之
    懲罰性賠償金；但因過失所致之損害，得請求損害額一倍以
    下之懲罰性賠償金」。本件上訴人在家福公司消費時受傷，
    其依上開規定請求家福公司給付懲罰性賠償金，為有理由，
    應予准許。本院審酌家福公司在台灣是大型知名之商品連鎖
    賣場，其對消費者尤應盡其所能之保護義務，此亦係家福公
    司經營以顧客為導向之必備要件，因其所提供之服務欠缺安
    全性，使上訴人於消費時受到上述之損害等一切情狀，認上
    訴人請求懲罰性之賠償金於3 萬元之範圍內，為有理由，其
    逾此部分之請求，不應准許。
八、綜上所述，上訴人本於民法第184 條第1 項、第188 條之規
    定，請求被上訴人連帶給付，其請求金額在3 萬815 元範圍
    內，另依消費者保護法第51條規定，請求家福公司給付，其
    請求金額3 萬元之範圍內，及均自追加起訴狀繕本送達翌日
    （原審卷一二五頁）即97年1 月18日起至清償日止，按週年
    利率百分之五計算利息範圍內，為有理由，應予准許。逾此
    所為請求，為無理由，應予駁回。原審就上開主文第一項(一)
    應准許部分，為上訴人敗訴之判決，尚有未洽。上訴人上訴
    意旨求予廢棄改判，為有理由，爰由本院予以廢棄，改判如
    主文第2 項所示。又上訴人起訴時並未請求遲延利息，其係
    迨至97年1 月17日於追加、擴張聲明時，始請求遲延利息，
    則遲延利息應自該追加狀繕本送達翌日起算，原判決命對造
    自96年11月12日或10月31日起算遲延利息，自有未洽。是原
    審關於命被上訴人連帶給付及命家福公司給付超過自民國九
    十七年一月十八日起算部分及該部分假執行之聲請，尚有未
    洽，被上訴人附帶上訴意旨指摘原判決此部分不當，求予廢
    棄，亦有理由，應由本院改判如主文第3 項所示。至於上開
    應准許部分，原審判命被上訴人給付，並為假執行之宣告，
    核無違誤，被上訴人附帶上訴意旨，就此部分指摘原判決不
    當，求予廢棄，為無理由，應駁回其附帶上訴。至於上開不
    應准許部分，原審為上訴人敗訴之判決，並駁回其假執行之
    聲請，核無不合，上訴人上訴意旨指摘原判決此部分之判決
    不當，求予廢棄，非有理由，應予駁回。
九、據上論結，本件上訴及附帶上訴均為一部有理由，一部無理
    由，依民事訴訟法第450 條、第449 條第1 項、第2 項、第
    79條、第85條第2 項，判決如主文。
中    華    民    國    97    年    11    月    21    日
                      民事第六庭
                          審判長法官  許明進
                          法      官  徐文祥
                          法      官  李炫德
以上正本證明與原本無異。
本件不得上訴。
中    華    民    國    97    年    11    月    21    日
                                書  記  官  張文斌


司法院資訊處製作；財團法人民間司法改革基金會備份。
